臺灣臺南地方法院新市簡易庭民事判決
                                    110年度新簡字第672號
原      告  胡王月娥  住臺南市○○區○○里○○00號      訴訟代
理人  胡瓊云    住同上
被      告  陳錦龍    住臺南市○○區○○里○○00號之1  訴訟代
理人  陳副通    住臺南市○區○○路0000巷000弄0號
上列當事人間請求分割共有物事件，經於民國111年4月13日言詞
辯論終結，本院判決如下：
    主  文
原告之訴駁回。
訴訟費用由原告負擔五分之三，餘由被告負擔。
    事實及理由
一、原告起訴主張：
　㈠坐落台南市○○區○○段000地號土地(下稱系爭土地)，為兩造所
    共有，原告之權利範圍3/5、被告之權利範圍2/5。系爭土地
    雖登記類別為「交通用地」，但尚未徵收補償，目前為空地
    ，也非作為道路使用，實際上作為道路使用之現成道路在系
    爭地號北側，已使用數十年，故系爭土地在完成徵收前，非
    不得分割。因兩造未訂有不予分割之期限，又無法協議分割
    ，故依據民法第823條第1項前段訴請准予裁判分割。
　㈡系爭土地北側同段522地號土地為被告所有，南側同段524地
　  號土地為原告與女兒共有，且有原告之倉庫，因被告在自有
　  之522地號土地興建圍籬，影響原告通行，為通行需要，請
　  准依附圖之原告分割方案予以分割，該方案兩造均能對外通
    行，若依被告主張之分割方案，則原告無法通行現成道路　
　㈢聲明：兩造共有坐落台南市○○區○○段000地號土地，如
　　附圖所示編號甲1(面積26.52平方公尺)分歸原告所有、編號
    乙1(面積17.68平方公尺)分歸被告所有。　
二、被告答辯略以：
　㈠系爭土地已正常使用多年，無任何通行障礙，被告主張維持
    現狀，不同意分割。　　
　㈡倘若法院判決分割，被告主張按附圖之被告分割方案予以分
    割。原告已經使用三十幾年，沒有通行的障礙。採被告主張
    之方案分割，對兩造的土地會比較有完整性。
三、本件兩造對於共有系爭土地，且未約定於一定期限內不予分
    割，及系爭土地業經編訂為交通用地等事實，均不爭執，並
    有言詞辯論筆錄及土地登記謄本附卷可查。原告為消滅共有
    關係，依據民法第823條第1項請求裁判分割系爭土地，被告
    則主張維持現狀或按其主張之方案分割。是本件爭執事項厥
    為，本件有無民法第823條但書不能分割之事由？如無，應
    如何分割始為公平適當？經查：
  ㈠民法第823條第1項前段固規定，各共有人得隨時請求分割共
    有物。然同條但書規定「因物之使用目的不能分割…，不在
    此限。」，此但書之規定，旨在增進共有物之經濟效用，例
    如已闢為道路使用之土地，係供公眾使用，事涉公益，即有
    因物之使用目的而不能分割之事由。　　　　
　㈡本件原告以被告於自有土地設置圍籬，原告通行受阻礙為由
    ，訴請裁判分割系爭土地，被告則否認原告有通行受阻之情
    狀。茲經本院會同兩造及地政人員至現場履勘，系爭土地呈
    長方形，曾經鑑界，四端點釘有界樁(參見本案卷第57頁照
    片箭頭及59頁照片紅色圈畫處)，現況為空地、雜草及堆置
    雜物，此有勘驗筆錄及現場照片附卷可參。至原告陳稱被告
    設置圍籬則係本案卷57頁照片所示之低矮紅色鐵皮圍籬。及
    現場供通行之道路，為本案卷第55頁照片及附圖所示藍色範
    圍之現況道路。綜合上開資料可知，系爭土地北側與被告設
    置之圍籬，中間尚有空地存在，圍籬北側始與現況道路相鄰
    ，換言之，系爭土地北側並未與現況道路相鄰，對於524地
    號土地而言，不論採何者主張之分割方案，顯然均無法經由
    現況道路對外通行。
　㈢再者，系爭土地呈狹長狀，北側為被告所有之同段522地號土
    地，南側為原告與女兒共有之524地號土地，土地登記謄本
    之使用地類別為「交通用地」。是系爭土地現況雖尚未徵收
    及開闢為道路，但就物之使用目的而言，系爭土地明顯預留
    供南北相鄰之二筆土地通行之用，維持現狀不予分割，有利
    於南北兩側之相鄰土地日後經由系爭土地對外通行及利用，
    如准予分割，徒然造成系爭土地細分，分割後亦有難與兩側
    相鄰土地合併利用之虞，降低土地整體之經濟實益。
　㈣綜上所述，系爭土地雖為兩造所共有，但使用地類別為「交
    通用地」，且依據系爭土地之現況及與相鄰兩側土地之關係
    ，不論採何者分割方案，徒然造成土地細分，並無經濟實益
    ，可認有依物之使用目的而有不能分割之事由。從而，本件
    原告依據民法第823條第1項前段，請求裁判分割，為無理由
    ，不予准許。　　　　
四、本件事證已臻明確，兩造其餘主張、答辯或舉證，對於判決
    結果不生影響，爰不再贅述。　　　　　　
五、末按訴訟費用，由敗訴之當事人負擔；但因共有物分割、經
    界或其他性質上類似之事件涉訟，由敗訴當事人負擔訴訟費
    用顯失公平者，法院得酌量情形，命勝訴之當事人負擔其一
    部，民事訴訟法第78條及第80條之1分別定有明文。本件原
    告起訴係為消滅共有關係，判決結果對於兩造均有利害關係
    ，若僅由敗訴之原告負擔全部訴訟費用顯失公平，爰斟酌兩
    造於訴訟中之攻擊、防禦內容及判決結果，及因原告並未提
    出地政規費之收據，難以計算訴訟費用額，爰按兩造於系爭
    土地之權利範圍，酌定故應負擔之訴訟費用比例。
六、據上論結，原告之訴為無理由，依民事訴訟法第78條、第80
    條之1，判決如主文。　
中　　華　　民　　國　 111　　年　　 4　　月　　27　　日
                  臺灣臺南地方法院新市簡易庭
　　　　　　　　　　　　　　　　　法  官　許蕙蘭
以上正本係照原本作成。 
如對本判決上訴，應於判決送達後20日內向本院提出上訴狀（須附繕本），若委任律師提起上訴者，應一併繳納上訴審裁判費，否則本院得不命補正逕行駁回上訴。　　　　　　　　　　 　
中　　華　　民　　國　　111 　年　　4 　　月　　27　　日
　　　　　　　　　　　　　　　　　書記官　柯于婷